最高法院民事判決　　　　　　　　　　　　　　　九十一年度台上字第一二○八號
　　上　訴　人　乙○○
　　訴訟代理人　黃精良律師
　　被 上訴 人　甲○○
右當事人間請求清償借款事件，上訴人對於中華民國八十九年八月二十九日台灣高等
法院台中分院第二審判決（八十九年度上字第五三號），提起上訴，本院判決如左：
    主  文
原判決關於駁回上訴人之訴及該訴訟費用部分廢棄，發回台灣高等法院台中分院。
    理  由
本件上訴人主張：被上訴人於民國八十五年十二月三十一日，向上訴人借款新台幣（
下同）二百五十萬元，八十六年二月二十日又借款五十萬元，借款期限為二年，上訴
人已依被上訴人之指定，將該兩筆借款，以電匯方式，匯入台灣省合作金庫員林支庫
被上訴人之胞弟陳忠淵所開設之帳戶內。被上訴人另自八十五年十一月五日起至八十
七年五月四日止，陸續向上訴人借貸十筆款項合計一百二十一萬六千七百七十六元，
以上十二筆借款之金額合計四百二十一萬六千七百七十六元。被上訴人除於八十七年
四月二十五日及同年七月十日清償四十萬元及五十萬元外，尚欠三百三十一萬六千七
百七十六元，屢經催討，均不返還等情。爰本於借貸之法律關係，求為命被上訴人如
數給付並加計法定遲延利息之判決（第一審判決上訴人勝訴，被上訴人提起上訴，原
審將第一審命被上訴人給付之金額超過二百一十萬元本息部分廢棄，改判駁回上訴人
該部分在第一審之訴，並駁回被上訴人其餘之上訴。被上訴人就其敗訴部分，未聲明
不服，上訴人就其敗訴部分，提起第三審上訴）。
被上訴人則以：兩造因有同居關係，上訴人乃贈與被上訴人三百萬元，上訴人另於八
十五年十一月五日購買價值二十五萬元之手錶贈與被上訴人，該日並未借現金二十五
萬元與被上訴人，上訴人亦未代被上訴人墊付自八十六年十月一日起至八十七年一月
三十一日止四期汽車分期款項七萬三千八百八十八元，至上訴人所指其餘八筆小額款
項，亦均係上訴人贈與被上訴人，被上訴人並未向上訴人借貸金錢。縱令系爭款項係
借款，但被上訴人已將面額分別為四十萬元、五十萬元之支票二張，交與上訴人，經
上訴人提示獲得支付，被上訴人主張以該二筆票款抵償系爭借款等語，資為抗辯。
原審將第一審命被上訴人給付之金額超過二百一十萬元本息部分廢棄，改判駁回上訴
人該部分在第一審之訴，無非以：上訴人主張其於八十五年十二月三十一日及八十六
年二月二十日，分別在台北市第二信用合作社，以匯款方式，將現款二百五十萬元、
五十萬元，匯入台灣省合作金庫員林支庫被上訴人胞弟陳忠淵所開設之帳戶內等情，
業據上訴人提出台北市第二信用合作社跨行匯款回單影本二張附卷可稽，復經被上訴
人所舉證人陳忠淵到場證述屬實，且有其帳戶之存摺影本附卷足據，被上訴人亦自承
有在前述時間，經由其胞弟陳忠淵之帳戶，收受上訴人所匯之兩筆合計三百萬元款項
無誤，堪信為真實。被上訴人在第一審審理期間之八十八年七月十五日，出具答辯狀
，載稱：「被告（即被上訴人）曾簽發一紙金額為參百萬元之本票，欲交付原告（即
上訴人），以為借貸證明，惟原告拒絕收受」等語，衡諸常情，若上述三百萬元款項
係上訴人贈與被上訴人者，被上訴人何需另行簽發同額之本票交與上訴人？被上訴人
又何需於上開答辯狀中表示其簽發三百萬元本票交與上訴人，作為借貸之證明？又被
上訴人曾於八十五年十月一日，以委任人之身分，出具委任書與上訴人，其委任書之
附註欄亦記載，被上訴人於八十五年十二月三十一日及八十六年二月二十日，向上訴
人無息借用三百萬元，借用期限為貳年等語，有上訴人所提之委任書影本附卷可稽。
足見被上訴人辯稱三百萬元係上訴人贈與之款項，與常情有違，要難採信。上訴人主
張被上訴人向其借款三百萬元，足堪採信。系爭三百萬元借貸，其約定使用期限為兩
年，自借貸日即八十五年十二月三十一日及八十六年二月二十日之翌日起，算至八十
七年十二月三十一日及八十八年二月二十日止即屆滿二年，上訴人於約定期限屆滿後
之八十八年五月七日，請求借用人即被上訴人返還借用物即三百萬元及法定遲延利息
，洵屬正當。至上訴人請求被上訴人清償另十筆款項合計一百二十一萬六千七百七十
六元借款部分，固據其提出郵局劃撥單、匯款單為證，惟被上訴人已否認有借貸該款
項之事實，且縱令上訴人主張上述十筆款項係借款屬實，但依民法第四百七十八條規
定：「消費借貸未定返還期限者……貸與人得定一個月以上之相當期限，催告返還」
。本件上訴人並未證明此十筆借貸款項係定有返還期限，依上述法條規定，若請求借
用人即被上訴人返還，自應定一個月以上之相當期限，催告被上訴人返還。而上訴人
僅於第一審審理中之八十八年九月二十七日，具狀請求被上訴人返還，並未定一個月
以上之相當期限催告返還，則上訴人逕行請求被上訴人返還該十筆款項，顯非有據。
上訴人本於消費借貸之法律關係，得請求被上訴人清償之數額為三百萬元，扣除被上
訴人已清償之四十萬元及五十萬元後，被上訴人尚應給付上訴人二百一十萬元及其法
定遲延利息。上訴人超過上開範圍部分之請求，即屬無據，不應准許等詞，為其判斷
之基礎。
按消費借貸未定返還期限者，借用人得隨時返還，貸與人亦得定一個月以上之相當期
限，催告返還，民法第四百七十八條後段定有明文。所謂貸與人得定一個月以上之相
當期限催告返還，祇須貸與人有催告之事實，而催告後已逾一個月以上相當期限者，
即認借用人有返還借用物之義務。貸與人如已對借用人起訴，起訴狀繕本送達借用人
，且截至第二審言詞辯論之日止，已逾一個月以上，亦可認貸與人之請求與民法第四
百七十八條規定相符（本院七十年台上字第二○一一號、七十三年台抗字第四一三號
判例參照）。本件原審以上訴人所主張之系爭十筆款項合計一百二十一萬六千七百七
十六元借款部分縱認屬實，因該借貸未定返還期限，上訴人又僅於第一審審理中之八
十八年九月二十七日具狀請求被上訴人返還，而未定一個月以上之相當期限返還，不
得逕行請求被上訴人返還該借貸款，因而為不利於上訴人之判決，自有可議。上訴論
旨，執以指摘原判決其敗訴部分不當，求予廢棄，非無理由。
據上論結，本件上訴為有理由，依民事訴訟法第四百七十七條第一項、第四百七十八
條第一項，判決如主文。
中      華      民      國    九十一    年      六      月    二十一    日
                              最高法院民事第二庭
                                  審判長法官  曾  桂  香
                                        法官  劉  延  村
                                        法官  劉  福  聲
                                        法官  蘇  達  志
                                        法官  陳  國  禎
      右正本證明與原本無異
                                              書  記  官
中      華      民      國    九十一    年      七      月      二      日
